臺北高等行政法院判決
                                       99年度簡字第857號
原      告　王儷蓉
被      告　新北市政府
代　表　人　朱立倫（市長）住同上
上列當事人間食品衛生管理法事件，原告不服行政院衛生署中華
民國99年10月28日衛署訴字第0990022277號訴願決定，提起行政
訴訟，本院判決如下：
    主  文
原告之訴駁回。
訴訟費用由原告負擔。
　　事實及理由
一、程序事項：
  (一)本件起訴時被告名稱為臺北縣政府，其代表人為周錫偉，嗣
    於本件訴訟程序進行中變更改制為新北市政府，代表人亦變
    更為朱立倫，茲由其聲明承受訴訟，核均無不合，皆應予准
    許。
  (二)按司法院於92年9月17日以（92）院台廳行一字第23681號令
    ，略以依行政訴訟法第229條第2項之規定，將同條第1項之
    簡易案件金額（價額）提高為新台幣（下同）20萬元，並於
    93年1月1日實施；嗣依99年1月13日修正公布，同年5月1日
    施行之行政訴訟法第229條第1項規定，簡易案件金額（價額
    ）提高為40萬元。
  (三)經查本件原告係因不服被告於99年7月9日以北府衛藥字第
    0990090861號行政處分書（以下簡稱原處分）課處原告罰鍰
    40,000元而涉訟，其爭執標的之金額為40,000元，依行政訴
    訟法第229條第1項第2款規定，應依簡易訴訟程序進行之，
    併不經言詞辯論而為判決，均合先敘明。
二、事實概要：緣原告經民眾向被告所屬衛生局檢舉，其為販售
    「葡萄王葡眾－衛傑」食品，於YAHOO!奇摩拍賣網（網址：
    http://tw.page.bid.yahoo.com/tw/auction/0000000000?u
    =Z0000000000）刊載廣告，宣稱「．．．消化系統的守護神
    ．．．有助食慾不振，青春痘的改善、便秘、腹瀉、胃脹現
    象消除．．．」等語，經被告所屬衛生局於99年5月7日上網
    查證屬實；另發現原告為販售「La sort纖姿錠、朵麗、歐
    立纖」等食品，亦於YAHOO!奇摩拍賣網（網址：http://tw.
    page.bid.yahoo.com/tw/auction/0000000000?u=Z00000000
    000000、http://tw.page.bid.yahoo.com/tw/auction/b000
    00000?u=Z0000000000等）刊載廣告，宣稱「．．．．商品
    滿18828打75折，參加減重比賽1個月瘦自己的10%再贈8841
    瘦身產品．．．」、「．．．產後肥胖．．．」等語。被告
    乃以原告違反食品衛生管理法第19條第1項規定，依同法第
    32條第1項規定，於99年7月9日以原處分課處原告40,000元
    罰鍰。原告不服，提起訴願，亦遭決定駁回，遂向本院提起
    行政訴訟。
三、本件原告主張：
  (一)原告僅係照轉訴外人蘿雅蒂詩國際開發股份有限公司（以下
    簡稱蘿雅蒂詩公司）及葡萄王生技股份有限公司（以下簡稱
    葡萄王公司）提供之簡介，即其正式文宣內容所稱「調整體
    質、不易復胖、排毒素」等語，並未再添任何虛誇文字，該
    二公司教育方式亦係如此，且渠等成立迄今已10餘年，從未
    聽聞其有誇大不實遭罰情事，原告亦曾因不解法規而親詢蘿
    雅蒂詩公司之總機及銷售人員，而獲明確告知：「改善、預
    防等字詞是可以的，但治療、一定有效則不可以...」，另
    葡萄王子公司葡眾公司之上線亦有類此明確說詞，參以歷來
    書面資料亦皆如此。加以原告係一單身獨居租屋之弱勢女性
    ，自然採信該二公司之說詞及文件指示，殊不知上揭說詞及
    文件均有違法令，事發後該公司始承認上揭所涉違規情事，
    亦以錄音存證。換言之，本件原告雖有刊登網路拍賣行為，
    惟實際應負責者應係該二公司，原告本係受害者，竟衍成受
    罰者，殊有不符。
  (二)按臺中高等行政法院97年度簡字第133號判決曾就該件原告
    於網路所載：「日本冬蟲夏草膠囊－能有效改善虛弱體質、
    提升抵抗力、迅速消除疲勞恢復活力...日本女性清順複方
    軟膠囊－富有vitE天然成份，有效調整女性生理機能，月經
    平順、產後生理恢復、改善經痛、閒經程度...日本鐵補膠
    囊－富含多種造血所需成份，有效改善貧血症狀：頭暈、廠
    勞、怕冷、虛弱現象。」等語，判認其所用詞語係在引用書
    本正確理論，目的係便利消費者省卻查閱麻煩，並無誇大之
    處，判決原告勝訴。鈞院97年度訴字第254號判決，亦判認
    被告所指「喝下去之後骨頭都開了...」等語，係觀眾於網
    站上之留言，原告僅係係引述，判決原告勝訴。本件原告亦
    僅係參考引用該二公司所提供資料，並無另加誇大詞語。
  (三)就被告所稱，「... 當時詢問公司人員，『改善』、『預防
    』，等一些字詞可以使用，除了產品不能寫治療之外，其他
    字眼是可以的情形屬實，然最後決定刊登者為訴願人，不能
    據以免責。」、「法律公布後，人民即有知悉並遵守之義務
    。訴願人既於網際網路販售食品，自應了解食品衛生相關規
    定並加以遵守，訴願人違反食品衛生管理法事證明確，請駁
    回其訴願」云云一節。經查原告即因不解法令，方詢問系爭
    二公司，倘知其違法自不為之，且原告於第一時間即刻下架
    ，顯非屬故意，應依行政罰法第7條規定：「違反行政法上
    義務之行為非出於故意或過失者，不予處罰。」、司法院大
    法官會議釋字第275號解釋意旨所揭，「人民違反法律上之
    義務而應受行政罰之行為，法律無特別規定時，雖不以出於
    故意為必要，仍須以過失為其責任要件。」等語，不予處罰
    。又被告所屬衛生局執意對原告初次犯行開罰，並未考量原
    告即刻下架已達管制目的，且產品又遭扣留致生損失，不符
    行政罰法第18條規定：「裁處罰鍰，應審酌違反行政法上義
    務行為應受責難程度、所生影響及因違反行政法上義務所得
    之利益，並得考量受處罰者之資力。」，實難令人甘服，且
    依行政程序法第7條第2項規定，有多種同樣能達成目的之方
    法時，應選擇對人民權益損害最少者，本件原告獲利低微，
    何以處罰小百姓，而非唯利是圖之大廠商，顯係因其每月查
    緝件數、個人業績、獎金及升官壓力所致，已與其輔導業者
    初旨不符。且其他縣市衛生局於賣場查獲違規食品時，皆僅
    令限期下架，如不從始處以罰鍰，此有臺北市政府衛生局處
    理違反食品衛生管理法案件食品回收及改善期限統一裁定基
    準（93年12月28日修正）規定：「(三)第三級：預期食品不
    致危害民眾健康，但其標示不符規定，如違反食品衛生管理
    法第17條、第18條或第19條第1項規定者，業者應於收到本
    局通知之日起2個月內回收。」可參。類此事件，亦得參原
    告所提「網路交換3根棉花棒遭罰30,000元」之新聞事件，
    臺北市議員陳建銘曾指出，「網路廣告違反藥事法，獲利根
    本微不足道，卻要吃上高額罰單，政府應以輔導為主，並非
    直接開罰」，衛生局則回應「輕者採指導，嚴重者才罰」等
    語。
  (四)另被告所屬衛生局承辦人詹小姐約談原告時，未於電話中告
    知須扣留產品，僅提及欲檢視產品是否涉及療效，俟約談時
    始要求扣留產品並送檢驗，並未給予任何收據，然查系爭產
    品係蘿雅蒂詩公司所製，其應向該公司為產品檢驗，而非如
    原告之一般市民，且系爭產品又係原告向蘿雅蒂詩公司所承
    購市價約4,000元之未拆封新品，是該承辦人員所為顯然違
    反行政罰法第38條規定：「扣留，應作成紀錄，記載實施之
    時間、處所、扣留物之名目及其他必要之事項，並由在場之
    人簽名、蓋章或按指印;其拒絕簽名、蓋章或按指印者，應
    記明其事由。扣留物之所有人、持有人或保管人在場或請求
    時，應製作收據，記載扣留物之名目，交付之。」。
  (五)末按行政院衛生署（以下簡稱衛生署）所定之「食品廣告標
    示詞句涉及虛偽、誇張或醫藥效能之認定表」（以下簡稱「
    食品廣告標示詞句認定表」），認定「美白」涉及療效，「
    嫩白」則否；「調整內分泌」涉及醫療效能，「調整體質」
    則不涉及療效及誇大...等字詞爭議，一般民眾實難區分而
    無法暸解，可謂係陷民眾於不義之文字陷阱；並聲明求為判
    決撤銷訴願決定及原處分。
四、被告則以：
  (一)按食品衛生管理法第19條規定：「對於食品、食品添加物或
    食品用洗潔劑所為之標示、宣傳或廣告，不得有不實、誇張
    或易生誤解之情形。食品不得為醫療效能之標示、宣傳或廣
    告。」，又衛生署為保護消費者權益及避免認定標準不一，
    先後於82年4月29日以衛署食字第8225211號函訂定、於94年
    3月31日以衛署食字第0940402395號函（以下簡稱衛生署94
    年3月31日函）修定「食品廣告標示詞句認定表」，將我國
    食品廣告及標示分為3層次：1.涉及醫療效能的詞句；2.涉
    及誇張或易生誤解的詞句；3.未使人誤認有醫療之效能且未
    涉及誇張或易生誤解的詞句。
  (二)查原告於系爭拍賣網站刊載廣告，宣稱「消化系統的守護神
    ... 有助食慾不振，青春痘的改善、便秘、腹瀉、胃脹現象
    消除」、「產後肥胖」、「瘦身」等涉及生理功能及改變身
    體外觀之誇張、易生誤解字詞及張貼見證人照片，其所傳達
    消費者訊息之整體表現，已違反衛生署所修訂「食品廣告標
    示詞句認定表」內容。次按消費者保護法施行細則（以下簡
    稱消保法施行細則）第23條規定：「『廣告』指利用電視、
    廣播、影片、幻燈片、報紙、雜誌、傳播、海報、招牌、牌
    坊、電話傳真、電子視訊、電子語音、電腦或其他方法，可
    使不特定多數人知悉其宣傳內容之傳播。」，及按衛生署95
    年4月13日衛署食字第0950014814號函（以下簡稱衛生署95
    年4月13日函）所示：「廣告行為之構成，係可使不特定多
    數人知悉其宣傳內容，進而達到招徠商業利益之效果。」，
    原告於系爭拍賣網站刊登系爭產品廣告，並宣稱對人體諸多
    生理功能及改變身體外觀字詞，以達招徠消費者目的，整體
    表現已涉及誇張、易生誤解，屬違規食品廣告，並無疑義。
  (三)又食品衛生管理法第24條規定：「直轄市、縣（市）主管機
    關應抽查食品業者之作業衛生及紀錄；必要時，並應抽樣檢
    驗及查扣紀錄。」，經查本件原告至被告機關約談時，為確
    認產品安全，承辦人係徵得原告同意，方將系爭產品轉送衛
    生署檢驗，俟檢驗完畢自將案卷內產品發還，原留置被告所
    屬衛生局之待驗物品，被告已另行函知原告以資證明，惟此
    事項並無礙原違規事實之認定，先予敘明。
  (四)再按衛生署95年4月13日函揭示：「食品衛生管理法對於食
    品違規廣告之罰則，係以違規行為人為處分之對象…」，依
    原告所引司法院大法官會議釋字第275號解釋意旨略以：「
    人民違反法律上之義務而應受行政罰之行為，法律無特別規
    定時，雖不以出於故意為必要，仍須以過失為其責任要件」
　　等語。經查系爭網頁之違規字詞係原告所刊，原告於刊登系
　　爭廣告時，未查證該字詞是否違反相關法規定，原告已有明
　　顯過失。縱原告辯稱：「祇是照轉蘿雅蒂詩、葡萄王兩公司
　　給予簡介…被告因不了解法規曾親自詢問蘿雅蒂詩公司人員
    －總機及銷售人員，獲明確告知稱：『改善、預防等字詞是
    可以的，但治療、一定有效則不可以...』」云云，惟最後
    決定刊登系爭廣告之行為人係原告，故被告依法予以處分，
    並無不合。
  (五)末查食品衛生管理法業經法定程序公告施行，原告不得諉為
    不知，且「不得因不知法規而免除行政處罰責任，但按其情
    節，得減輕或免除其處罰。」，為行政罰法第8條所明定。
    至原告稱被告未依行政罰法第18條規定裁量，並舉他案例稱
    「政府應以輔導為主，並非直接開罰」、「輕者採指導嚴重
    者才罰」云云。經查食品衛生管理法對於系爭違規行為，並
    無規定「經勸導無效或限期未改善裁處以罰鍰」之明文，被
    告僅得依法行政，且被告已據行政罰法第18條規定，從輕裁
    罰原告法定最低額度罰鍰40,000元，是原告違規事證既足認
    定，原處分即於法有據，裁量亦屬適當；並聲明求為判決駁
    回原告之訴。
五、本院之判斷如下：
  (一)按「對於食品、食品添加物或食品用洗潔劑所為之標示、宣
    傳或廣告，不得有不實、誇張或易生誤解之情形。食品不得
    為醫療效能之標示、宣傳或廣告。」、「違反第19條第1項
    或第3項規定者，處新臺幣4萬元以上20萬元以下罰鍰；違反
    同條第2項規定者，處新臺幣20萬元以上100萬元以下罰鍰；
    1年內再次違反者，並得廢止其營業或工廠登記證照；對其
    違規廣告，並應按次連續處罰至其停止刊播為止。」，食品
    衛生管理法第19條第1項、第2項及第32條第1項分別定有明
    文。次按「本法所稱主管機關︰在中央為行政院衛生署；在
    直轄巿為直轄巿政府；在縣（巿）為縣（巿）政府。」，復
    為食品衛生管理法第9條所規定。
  (二)本件原告遭人檢舉，其為販售「葡萄王葡眾－衛傑」食品，
    於YAHOO!奇摩拍賣網刊載廣告，宣稱「．．．消化系統的守
    護神．．．有助食慾不振，青春痘的改善、便秘、腹瀉、胃
    脹現象消除．．．」等語，經被告所屬衛生局於99年5月7日
    上網查證屬實，另發現原告為販售「La sort纖姿錠、朵麗
    、歐立纖」等食品，亦於YAHOO!奇摩拍賣網刊載廣告，宣稱
    「．．．．商品滿18828打75折，參加減重比賽1個月瘦自己
    的10%再贈8841瘦身產品．．．」、「．．．產後肥胖．．
    ．」等情，有系爭違規廣告網頁、99年6月15日臺北縣政府
    衛生局食品衛生訪談（原告）紀錄表等影本附於原處分卷可
    稽，復為原告所不否認，自堪認為實在。
  (三)茲原告雖提出訴外人葡眾企業股份有限公司（以下簡稱葡眾
    公司）傳銷商申請書暨契約書、葡眾企業股份有限公司與傳
    銷商契約簡則（均為影本），稱其係葡眾公司直銷商，僅係
    照轉蘿雅蒂詩公司及葡萄王公司提供之簡介，未再添任何虛
    誇文字；且其因不解法令，方詢問蘿雅蒂詩公司、葡萄王公
    司，倘知係屬違法，自不為之，況其於第一時間即刻下架，
    顯非屬故意，被告未依行政罰法第18條規定裁量，所為原處
    分殊有違誤，自應予撤銷云云。惟查：
  (1)按當事人主張事實，須負舉證責任，倘其所提出之證據，不
    足為主張事實之證明，自不能認其主張之事實為真實。行政
    法院（現改制為最高行政法院）39年判字第2號著有判例。
  (2)本件原告於YAHOO!奇摩拍賣網（網址：http://tw.page.bid
    .yahoo.com/tw/auction/0000000000?u=Z0000000000）所刊
    登之「葡萄王葡眾－衛傑」食品廣告，其刊載「．．．消化
    系統的守護神．．．有助食慾不振，青春痘的改善、便秘、
    腹瀉、胃脹現象消除．．．」等字句，在外觀上本有足使一
    般社會大眾產生該產品係與身體消化系統等有關之印象，且
    其內容復闡述「便秘」、「腹瀉」、「胃脹」等人類身體疾
    病，自足令人誤為其確具有該等功能、療效；原告復於同一
    拍賣網，刊登「La sort纖姿錠、朵麗、歐立纖」食品廣告
    ，宣稱「．．．．商品滿18828打75折，參加減重比賽1個月
    瘦自己的10%再贈8841瘦身產品．．．」、「．．．產後肥
    胖．．．」等字樣，是其外觀上自足使一般社會大眾產生該
    等產品係與身體肥胖、減重、瘦身相關之印象，且其內容復
    佐以3個民眾減重前、後照片，自足令人誤為該等產品確具
    有該等功能、療效，此與蘿雅蒂詩公司及葡萄王公司之簡介
    係屬二事，亦與上開產品營業銷售情形無涉。
  (3)經查，原告既未就本件商品確具有系爭廣告內容所記載或揭
    露之性能或功效舉證證明，亦未提出系爭商品廣告內容所載
    醫學學理及臨床試驗之依據，徵之前開判例，殊難謂其已盡
    舉證責任，自堪認系爭廣告對於本件商品是否具廣告宣稱功
    效之表示或表徵與事實不符。是系爭廣告整體傳達訊息，易
    誤導消費者該產品具有上述功效，涉及誇張、易生誤解，有
    違反食品衛生管理法第19條第1項規定之事實，堪以認定。
    則被告以本件整體表現已涉及誇張、易生誤解之狀況，乃參
    照衛生署94年3月31日函所明示之食品廣告標示詞句涉及虛
    偽、誇張或醫藥效能之認定表及衛生署95年4月13日函等據
    以處罰，即非無憑。
  (4)又按「行政機關依裁量權所為之行政處分，以其作為或不作
    為逾越權限或濫用權力者為限，行政法院得予撤銷。」、「
    逾越權限或濫用權力之行政處分，以違法論。」，分別為行
    政訴訟法第201條、第4條第2項所規定。亦即行政法院對於
    行政機關行使裁量權所作成裁量處分之司法審查，關於裁量
    權之行使部分，除非行政機關行使裁量權之過程或結果，有
    逾越權限或濫用權力之情形，而以違法論者外，原則上尊重
    之而作有限司法審查，審查其是否逾越權限或濫用權力。
  (5)本件被告據以處罰原告之食品衛生管理法第32條第1項前段
    規定之罰鍰在「新臺幣4萬元以上20萬元以下」，被告處以
    罰鍰4萬元，乃法定最低罰鍰金額，係於法定範圍內，尚無
    裁量逾越之情事。且被告乃食品衛生管理法第9條規定之在
    縣（巿）為縣（巿）政府（本件行為及處分時，被告尚未變
    更改制為新北市政府），則其於裁處罰鍰時，自得考量違法
    行為之動機、目的、預期之不當利益、對食品衛生管理之危
    害程度、危害食品衛生管理之持續期間、所得利益，違法事
    業之規模、經營狀況等，違法類型曾否經導正或警示、事業
    或經營者以往違法次數及類型、間隔時間、悛悔實據、配合
    調查等態度暨綜合其他判斷因素，而為決定。故被告考量上
    開事項，其作成裁處罰鍰4萬元之決定，所為裁量尚無與法
    律授權之目的相違或出於不相關事項考量之裁量濫用，亦無
    消極不行使裁量權之裁量怠惰情事，於法要無不合。
  (6)至原告主張其係因對法令規定不熟悉，且已將系爭食品下架
    等節。經查縱原告所稱不知法律致有本件違規一節屬實，亦
    屬違法性認識錯誤之問題，依行政罰法第8條「不得因不知
    法規而免除行政處罰責任。但按其情節，得減輕或免除其處
    罰。」規定，是否得減輕或免除處罰，係屬被告機關個案之
    裁量權之行使。經查被告審酌本件情狀，量處原告法定最低
    度罰鍰，已如上述，且本件尚無得免除處罰之情事，原告所
    言不解法令云云，尚難執為免除處罰之論據；至其已將系爭
    食品下架一事，除無解於本件違章事實之認定外，復因食品
    衛生管理法中並未設有警告、糾正等相關規定，亦無從引為
    免除處罰罰鍰之依憑，所稱殊有誤解，附此指明。
  綜上所述，被告所為原處分，揆諸首揭法條規定及上開說明，
  並無違誤，訴願決定予以維持，亦無不合，原告徒執前詞，訴
  請撤銷，為無理由，應予駁回。末以兩造其餘之主張及陳述等
  ，因與本件判決結果不生影響，爰不予一一指駁論究；另本件
  依卷內資料，事證已臻明確，故不經言詞辯論為之，均併此敘
  明。
據上論結，本件原告之訴為無理由，依行政訴訟法第236條、第
195條第1項後段、第98條第1項前段，判決如主文。
中　　華　　民　　國　　100 　 年　　2  　月　　25　　日
　　　　　　　　　　臺北高等行政法院第六庭
                              　　　法　官　林　育　如
上為正本係照原本作成。
本件以訴訟事件所涉及之法律見解具有原則性者為限，始得於本
判決送達後20日內向本院提出上訴狀並表明上訴理由，如已於本
判決宣示後送達前提起上訴者，應於判決送達後20日內補具上訴
理由（均按他造人數附繕本），且經最高行政法院許可後方得上
訴。
中　　華　　民　　國　　100 　 年　　2  　月　　25　　日
 　　　　　　　　　　　　　　 　　　書記官　劉　育　伶